臺灣臺北地方法院刑事判決　　　　　　　　　　　　　　九十年度自字第一一號
　　自　訴　人　甲○○
　　代　理　人　郭鑫生律師
　　　　　　　　王樹森律師
　　被　　　告　丙○○
　　選任辯護人　汪倩英律師
右列被告因詐欺案件，經自訴人提起自訴，本院判決如左：
    主  文
丙○○無罪。
    理  由
一、自訴意旨略以：被告丙○○為航富船舶貨運承攬有限公司（下稱航富公司）之負
    責人，明知其經濟狀況惡化、無力清償借款，竟意圖為自己不法之所有，於民國
    八十二年十二月九日向自訴人甲○○商借新臺幣（下同）一百九十萬元，並稱數
    月後收款進來即可返還，自訴人不疑有他，遂先後於同月十一日、十三日親往位
    在臺北市○○○路○段三二九號三樓之航富公司內交付九十萬及一百萬元現金與
    被告，被告並開立臺北區中小企業銀行復興分行票號ＰＶ0000000號至Ｐ
    Ｖ0000000號、ＰＶ0000000號至ＰＶ0000000號支票共二
    十一張、面額合計一百九十萬元以為擔保，詎被告隨即於八十二年十二月十五日
    潛逃出境前往中國大陸不返，所簽發前開支票屆期提示亦均因支票帳戶業已拒絕
    往來而退票，因認被告涉有刑法第三百三十九條第一項之詐欺取財罪嫌。
二、按犯罪事實應依證據認定之，無證據不得推定其犯罪事實，又不能證明被告犯罪
    者，應諭知無罪之判決，刑事訴訟法第一百五十四條、第三百零一條第一項定有
    明文。次按，認定犯罪事實應憑積極證據，倘積極證據不足以為不利於被告事實
    之認定時，即應為有利被告之認定，更不必有何有利之證據，最高法院著有三十
    年上字第八一六號判例，所謂「積極證據足以為不利於被告事實之認定」者，依
    同院七十六年臺上字第四九八六號判例意旨，係指據為訴訟上證明之全般證據資
    料，在客觀上已達於通常一般之人均不致有所懷疑，而得確信被告確曾犯罪之程
    度；若未達到此一程度，而有合理之懷疑存在，即無從為被告有罪之確信時，自
    應為被告無罪之判決。又刑法上詐欺取財罪之成立，必須行為人於使人交付財物
    之際，即有施用詐術之行為並使人因而陷於錯誤為其構成要件，倘僅有民事債務
    不履行之事實，別無積極證據可認被告另有基於不法所有之意圖、施用詐術之行
    為，自不能論以詐欺罪責。
三、自訴人認被告有上揭罪嫌，無非係以自訴人任職之台華船務代理有限公司（下稱
    台華公司）彰化銀行吉林分行0000000000號帳戶於八十二年十二月十
    一日有提領一百九十萬元之紀錄，且被告臺北國際商銀復興分行0000000
    000000號帳戶於八十二年十二月十三日有匯款入一百九十二萬一千元之紀
    錄，被告嗣於八十二年十二月十五日出境，遲至八十五年七月二日始返國，及臺
    北區中小企業銀行復興分行票號ＰＶ0000000號二十一張均退票等為其論
    據。訊據被告固不否認曾向自訴人借款，惟堅詞否認上開犯行，辯稱：伊公司因
    應收款項無法順利收到，唯恐陷於週轉不靈，故於八十二年九月間向自訴人借款
    一百萬元應急，並約定利息每月三十六萬元，預先扣除第一期利息，實際僅借得
    六十四萬元，起先均如期以現金繳息，然嗣後因無力繳付如此高利，經自訴人同
    意，改為每月利息十萬元之長期貸款，於八十二年十月間並應自訴人要求開立上
    開支票二十一張以為擔保，八十二年十二月間因大陸外貿公司積欠伊公司運費美
    金一百餘萬元不還，遂於八十二年十二月十五日前往中國大陸催討欠款，嗣恐返
    台遭地下錢莊逼債，乃滯留於大陸，至八十五年七月二日始因護照屆期返國，並
    非於八十二年十二月十一日、十三日向自訴人借款一百九十萬元、亦非於借款之
    際即有不法所有之詐欺意圖等語。經查：
    (一)自訴人任職之台華公司之彰化銀行吉林分行0000000000號帳戶於八
      十二年十二月十一日確有提領一百九十萬元之紀錄，且被告上開帳戶八十二年
      十二月十三日固然亦有匯入一百九十二萬一千元之紀錄，有自訴人提出之台華
      公司存摺影本、臺北國際商業銀行客戶歷史資料查詢明細表各一紙在卷可稽，
      然被告上開帳戶所入款項係由被告經營之航富公司第一銀行光復分行匯入，業
      經臺北國際商業銀行復興分行函覆屬實，是該款項是否確為自訴人所借，尚非
      無疑；且本院訊問台華公司負責人王效與有關前開公司帳戶支出該筆款項用途
      時，證人王效與證稱：「這筆錢是借給甲○○（按即自訴人）的，因為甲○○
      在公司作了很久，經濟狀況非常不好，連他的房屋都抵押給我，到現在為止利
      息都付不出來，所以我在八十二年時，看他經濟狀況不好所以就借給他週轉一
      下，這筆錢到現在都沒有還我。」等語（見本院卷第三四九頁），自訴人對此
      陳稱：「（經濟狀況如此不好，跟台華借錢，為何又轉借給被告？）因為被告
      說不能讓他的公司倒掉，所以才借錢給他。（你與被告有何關係？）同行，除
      此之外沒有其他關係，當初只是週轉一下，也沒有拿利息。」「（你與被告交
      情沒有很好，自己的經濟狀況又不好，為何要借錢給被告？）只是純粹幫忙，
      被告以前沒有借錢給我過，也沒有幫過我。」（見本院卷第三五０頁、第四二
      四頁），按自訴人自承僅與被告為同業、無其他親誼關係，竟於自身經濟狀況
      窘迫、不得已向公司借款後，即未加計任何利息慨借與泛泛之交之被告，大違
      一般常理。矧自訴人於提起自訴時在自訴狀內所陳述之借款日期為八十三年二
      月十八日、三月一日，並以自訴人個人帳戶於八十三年二月十八日、三月一日
      各有九十萬元、一百萬之支出、而被告前開支票帳戶已於八十三年一月廿四日
      即拒絕往來等為證據，然經本院查詢被告入出境日期，被告早於八十二年十二
      月十五日出境，有內政部警政署入出境管理局九十年五月二十九日（九十）境
      信昌字第二七一一七號函可證，顯不可能於八十三年二月十八日、三月一日猶
      在臺灣向自訴人借款，自訴人始改如自訴意旨所稱係於八十二年十二月十一日
      、十三日借款與被告，對於借款日期及所借款項來源此等與本案犯罪成立與否
      密切相關之重要事實，其前後所述竟有如此重大歧異矛盾，綜衡上情，自訴人
      指述之借款金額及日期實難信採，自無從本此認定被告係於八十二年十二月十
      一日、十三日向自訴人借得款項後即行逃逸出境。
    (二)又被告另有在中國大陸向新興海運公司租賃牌照、經營大陸地區海空運攬貨業
      務，於八十三年間，因大陸實行金融調控引起金融風暴，導致大陸地區國營公
      司對於民營企業應收款項無法順利收得，連帶對於被告等債權人應付款項亦不
      依約付款，被告因而有總額達一百二十五萬七千餘元美金之應收帳款無法收回
      ，導致經濟狀況迅速惡化等情，業經證人即新興海運公司香港區代表乙○○到
      庭證述明確（見本院卷第三九二頁以下），此情並經臺灣臺北地方法院檢察署
      檢察官於被告另案被訴詐欺案件中審認屬實，據此為被告不起訴處分確定，有
      該署八十五年偵續字第四七二號不起訴處分書、臺灣高等法院八十六年度議字
      第一九六四號處分書在卷可稽。參酌被告及自訴人所陳述之本件借款時間固有
      歧異，然均在被告經濟狀況因他人積欠而迅速惡化之前，是被告借款事後無法
      返還，顯係受此一經濟狀況惡化之影響，可堪認定。
四、綜上所述，被告固不否認有向自訴人借款一事，然自訴人所述之借款時間及金額
    均非可採信，不足以憑此認定被告確有自訴意旨所指明知經濟狀況惡化猶借款、
    借得款項隨即潛逃出境，而有不法所有意圖之情；又被告係於借得款項後經濟狀
    況始突然惡化，堪信被告於借款後無法依約返還借款係受此影響所致。此外復查
    無其他積極證據足認被告有自訴意旨所指之詐欺犯行，本件核屬單純之民事債務
    不履行之糾葛，不能證明被告犯罪，依前揭說明，自應為被告無罪之諭知。
據上論斷，應依刑事訴訟法第三百零一條第一項，判決如主文。
中      華      民      國    九十一    年      十      月     十八     日
                                      臺灣臺北地方法院刑事第八庭
                                          審判長法  官  王淑滿
                                                法  官  朱瑞娟
                                                法  官  張永宏
右正本證明與原本無異。
如不服本判決，應於判決送達後十日內，向本院提出上訴狀。
                                                書記官  高永珍
中      華      民      國    九十一    年      十      月     十八     日
